【裁判字號】    99,交聲,4061
【裁判日期】    991124
【裁判案由】    聲明異議
【裁判全文】
臺灣臺中地方法院交通事件裁定        99年度交聲字第4061號
原處分機關  交通部公路總局臺中區監理所臺中市監理站
受處分人    陳照祥
上列受處分人因違反道路交通管理處罰條例案件，對於交通部公
路總局臺中區監理所臺中市監理站民國九十九年十一月五日所為
之處分（裁監稽違字第裁六一－ＧＥ0000000號裁決書），
聲明異議，本院裁定如下：
    主  文
原處分關於罰鍰新臺幣肆萬伍仟元中之新臺幣貳萬伍仟元部分撤
銷。
前項撤銷部分，陳照祥不罰。
其餘異議駁回。
    理  由
一、原處分機關交通部公路總局臺中區監理所臺中市監理站係以
    ：異議人即受處分人陳照祥於民國九十八年十月三日凌晨一
    時四十二分許，騎乘車牌號碼Ｐ二Ｍ－三九五號普通重型機
    車，在臺中市○○路與建德路口處，因酒後駕車，呼氣測定
    酒精濃度值為每公升零點六三毫克之交通違規事由，為臺中
    市警察局第三分局員警以中市警交字第ＧＥ0000000
    號違反道路交通管理事件通知單當場舉發。本案緩起訴期間
    一年已期滿確定，本所遂於九十九年十一月五日依照違規事
    實以裁監稽違字第裁六一－ＧＥ0000000號裁決書裁
    處罰鍰新臺幣（下同）四萬五千元，吊扣駕駛執照十二個月
    ，並應參加道路交通安全講習等語（九十八年十月五日已吊
    扣機車駕照十二個月、簽收道安講習單）。
二、本件異議人即受處分人陳照祥異議意旨略以：緩起訴處分期
    滿，一罪不二罰，申請免罰等語。
三、按汽車駕駛人，駕駛汽車經測試檢定有酒精濃度超過規定標
    準之情形者，處新臺幣一萬五千元以上六萬元以下罰鍰，並
    當場移置保管該汽車及吊扣其駕駛執照一年；因而肇事致人
    受傷者，並吊扣其駕駛執照二年；致人重傷或死亡者，吊銷
    其駕駛執照，並不得再考領，道路交通管理處罰條例第三十
    五條第一項第一款定有明文。惟依九十五年二月五日正式施
    行之行政罰法第二十六條第一項規定：「一行為同時觸犯刑
    事法律及違反行政法上義務規定者，依刑事法律處罰之。但
    其行為應處以其他種類行政罰或得沒入之物而未經法院宣告
    沒收者，亦得裁處之。」此乃一行為同時造成刑罰法律與行
    政秩序罰規定發生競合適用之關係時，基於「一事不二罰」
    之法理，經由立法程序確立應以刑罰優先為原則，避免行為
    人承受過度且重複之處罰。此觀該條立法理由明確揭示：「
    一行為同時觸犯刑事法律及違反行政法上義務規定時，由於
    刑罰與行政罰同屬對不法行為之制裁，而刑罰之懲罰作用較
    強，故依刑事法律處罰，即足資警惕時，實無一事二罰再處
    行政罰之必要。且刑事法律處罰，由法院依法定程序為之，
    較符合正當法律程序，應予優先適用。但罰鍰以外之沒入或
    其他種類行政罰，因兼具維護公共秩序之作用，為達行政目
    的，行政機關仍得併予裁處，故為第一項但書規定。」，其
    理益明。是以前揭行政罰法中刑事法律處罰優先且不再處以
    行政秩序罰之目的，既係因為行為人已接受刑罰而足資警惕
    ，且已發生懲罰之作用，即無使行為人陷於雙重處罰之不利
    益，則關於刑事法律處罰之範圍自應採取實質認定，凡刑事
    實體法或程序法中所規定客觀上剝奪行為人生命、自由、財
    產權利，主觀上亦因制裁之嚴厲性、痛苦性，其強度足以造
    成心理強制而間接達成矯正教化目的之處遇手段，皆應納入
    其中，而不以形式上符合刑法第三十二條至第三十四條所定
    主刑及從刑種類者為限，始與前揭法律規範之意旨相符。
四、查本件受處分人陳照祥於前揭時間、地點，騎乘上開普通重
    型機，因酒精濃度超過標準（酒精呼氣濃度達每公升０點六
    三毫克）之違規事實，固有臺中市警察局舉發違反道路交通
    管理事件通知單及交通部公路總局臺中區○○○○○道路交
    通管理事件裁決書等附卷可參，受處分人於聲明異議狀中對
    此酒後駕車情節亦無異詞，其有道路交通管理處罰條例第三
    十五條第一項第一款之交通違規事實，堪以認定，惟本件受
    處分人上開酒後駕車行為，除構成道路交通管理處罰條例第
    三十五條第一項第一款之交通違規事由外，亦已合於刑法第
    一百八十五條之三服用酒類不能安全駕駛動力交通工具而駕
    駛罪之構成要件，臺灣臺中地方法院檢察署檢察官於斟酌受
    處分人之犯後態度及公共利益之維護後，認以緩起訴處分為
    適當，乃以九十八年度速偵字第三五四八號為緩起訴處分，
    緩起訴期間為一年，被告應書立悔過書（已當庭書立），並
    應向國庫支付二萬五千元，此有上開臺灣臺中地方法院檢察
    署檢察官緩起訴處分書及檢察官執行緩起訴處分命令通知書
    影本各一份在卷可參。受處分人已於九十八年十一月二十四
    日繳足上開款項，且緩起訴期滿未據撤銷等情，有臺灣高等
    法院被告前案紀錄表及臺灣臺中地方法院檢察署自行收納款
    項統一收據（影本）各一份附卷可稽。則受處分人上開違反
    刑事法律禁止規範之犯罪事實既已明確，僅因檢察官採取緩
    起訴處分之替代性刑事處遇手段，未將該案逕行起訴或聲請
    簡易判決處刑，致其後適用之刑事訴訟程序有所區別，然就
    受處分人負有包括支付一定金額予檢察官指定機構在內之義
    務觀察，其如未在上開指定期間內確實履行義務，依刑事訴
    訟法第二百五十三條之三第一項第三款之規定，受處分人將
    遭受撤銷緩起訴處分之不利益；反之，倘其確實遵守並履行
    各項緩起訴條件，除非合於刑事訴訟法第二百六十條所定情
    形之一，否則受處分人即無再就同一案件遭受刑事訴追之虞
    。從而，受處分人已因上開緩起訴處分而剝奪其財產權，主
    觀上前揭金錢給付義務亦具有強制性、懲罰性，雖不若易科
    罰金係以支付金錢作為自由刑之替代，惟經由緩起訴處分條
    件之履行使其免於遭檢察官發動起訴程序，仍具有替代刑罰
    之效果，廣義而言，應屬前揭所稱之「實質刑事法律處罰」
    ，而有行政罰法第二十六條第一項「一事不二罰」規定之適
    用（臺灣高等法院臺中分院九十五年度交抗字第四七七號裁
    定同此結論，可值參照）。又法務部九十五年五月二十五日
    法律字第０九五０七００三九三號函雖謂：行政罰法第二十
    六條第二項所稱「不起訴處分」包括「緩起訴處分」在內等
    語，惟該項乃例外得裁處行政秩序罰之補充規定，參諸該條
    文係將「不起訴處分」、「無罪」、「免訴」、「不受理」
    、「不付審理」等不能證明刑事被告犯罪或未曾使其實際接
    受刑罰之情形逐一臚列，顯然與該條第一項所指發生處罰競
    合之前提要件尚有未合，故有第二項仍依違反行政法上義務
    規定裁處之必要。本件緩起訴處分既非不能證明行為人之犯
    罪事實，且有支付一定金額之實質處罰，自與上開行政罰法
    第二十六條第二項列舉之不起訴處分等情形迥然有別，仍無
    從遽為比擬而為相同之處置。如若不然，則刑事被告如經法
    院循審判程序判處罰金或得以易科罰金之拘役或有期徒刑，
    均得以援用行政罰法第二十六條第一項之規定，免於處以行
    政秩序罰之雙重不利益；至於藉由緩起訴處分而節省司法資
    源者，在基於實質懲罰目的而其財產權遭受剝奪之餘，卻仍
    需繳納一定金額之行政罰鍰，其結果勢必降低刑事被告接受
    緩起訴處分之意願，而反噬緩起訴處分替代繁複刑事審判程
    序之制度性機能。準此以言，行政罰法第二十六條第二項既
    未將緩起訴處分列舉其中，本於「例外規定從嚴解釋」之法
    理及前揭說明，自不能將條文中「不起訴處分」之範圍，擴
    及於性質顯不相同之「緩起訴處分」，附此敘明。而道路交
    通管理處罰條例第三十五條所規定之裁處，含有罰鍰與吊扣
    駕照之處分，二者分屬行政罰法中之裁罰，有對於過去違反
    義務行為處罰之「秩序罰」（指罰鍰），以及對於預防將來
    再犯危險之「管制罰」（指吊扣駕照）；前者對於過去義務
    違反而為秩序罰之目的，與刑事制裁酒醉駕車所欲達到保護
    交通安全之目的相同，二者既為相同之目的，則處以較重之
    刑事制裁為已足，自無重複處罰行政罰之必要。惟按「前項
    汽車駕駛人，經裁判確定處以罰金低於本條例第九十二條第
    三項所訂最低罰鍰基準規定者，應依本條例裁決繳納不足最
    低罰鍰部分。」，道路交通管理處罰條例第三十五條第八項
    規定至明。本件受處分人所支付之緩起訴處分金僅二萬五千
    元，未達道路交通管理處罰條例第九十二條第三項所訂最低
    罰鍰基準規定者（依違反道路交通管理事件統一裁罰基準表
    之規定，機器腳踏車駕駛人違反處罰條例第三十五條第一項
    第一款之規定，其吐氣所含酒精濃度超過每公升零點五五以
    上罰鍰為四萬五千元），依該條例第三十五條第八項之規定
    ，即須補繳不足最低罰鍰之部分，始為適法。因此本院僅得
    就受處分人已依緩起訴處分為公益捐款二萬五千元部分予以
    撤銷，並為不罰之諭知。（臺灣高等法院暨所屬法院九十七
    年法律座談會刑事類第三十九號法律問題研討結果參照）。
五、至於原處分關於吊扣駕駛執照部分，則係預防將來再犯危險
    之管制罰，而有別於前揭針對已發生違規事實科處罰鍰之行
    政秩序罰，屬行政罰法第二十六條第一項但書所稱之「其他
    種類行政罰」。本件受處分人確有飲酒駕駛重機車，經測試
    檢定酒精濃度超過標準，有原舉發機關舉發通知單在卷可佐
    ，受處分人於聲明異議狀亦不爭執。受處分人因本案另涉犯
    刑法第一百八十五條之三酒醉駕車之公共危險罪，並經臺灣
    臺中地方法院檢察署檢察官以九十八年度速偵字第三五四八
    號為緩起訴處分，此有前開緩起訴處分書影本一份在卷可參
    ，其違規事實堪以認定。是就此違反行政秩序規定之部分，
    依行政罰法第二十六條第一項但書規定，原處分機關仍應科
    處罰鍰以外之行政罰（即吊扣證照）。是原處分機關依道路
    交通管理處罰條例第三十五條第一項第一款規定，吊扣其駕
    駛執照十二個月，自無不合。
六、綜上，原處分關於罰鍰四萬五千元中之二萬五千元部分，依
    行政罰法第二十六條第一項前段規定，即應依刑事法律處罰
    之，已無再依上開道路交通管理處罰條例第三十五條第一項
    第一款裁處行政罰鍰之餘地，受處分人據以聲明異議非無理
    由，原處分就此部分應予撤銷，另由本院為受處分人不罰之
    諭知。其餘罰鍰二萬元部分，即屬道路交通管理處罰條例第
    九十二條第三項所訂最低罰鍰基準與前揭緩起訴處分公益捐
    款之差額，依道路交通管理處罰條例第三十五條第八項之規
    定，受處分人仍負補繳之義務；又原處分關於「吊扣駕駛執
    照」十二個月及施以道安講習部分，經查核無不當，則受處
    分人就此部分聲明異議為無理由，應予駁回。
七、據上論斷，應依道路交通管理處罰條例第八十七條第二項、
    道路交通事件處理辦法第十八條、第十九條，裁定如主文。
中    華    民    國    99    年    11    月    24    日
                  交通法庭  法  官  張清洲
上正本證明與原本無異。
如不服本裁定，應於送達後五日內，向本院提出抗告狀。（應附
繕本）
                            書記官  詹東益
中    華    民    國    99    年    11    月    24    日

司法院資訊處製作；財團法人民間司法改革基金會備份。
